ACORDAO-COMPLETO-2463665

ACÓRDÃO 18564/2021 ATA 39/2021 - SEGUNDA CÂMARA

VISTOS, relatados e discutidos estes autos que tratam de ato de aposentadoria concedida no âmbito do Senado Federal,
ACORDAM os Ministros do Tribunal de Contas da União, reunidos em sessão da Segunda Câmara, diante das razões expostas pelo Relator, com fundamento no art. 71, inciso III, da Constituição Federal e nos arts. 1º, inciso V, 39, inciso II, e 45 da Lei 8.443/1992, em:
9.1. considerar ilegal o ato de aposentadoria de Venerando Pereira Lemos, negando-lhe o respectivo registro;
9.2. dispensar o recolhimento das quantias indevidamente recebidas de boa-fé pelo interessado, consoante o disposto na Súmula nº 106 deste Tribunal;
9.3. determinar ao Senado Federal que adote as seguintes providências, sob pena de responsabilidade solidária da autoridade administrativa omissa:
9.3.1. emita novo ato, livre da irregularidade ora apontada, submetendo-o à nova apreciação por este Tribunal, na forma do artigo 260, caput, do Regimento Interno, pelo sistema e-Pessoal;
9.3.2. reavalie e altere, se for o caso, a parcela de quintos inicialmente concedida aos interessados, à luz da deliberação do Supremo Tribunal Federal, nos autos do RE 638.115, na Sessão Ordinária de 18/12/2019;
9.3.3. suprima os índices de reajuste aplicados à vantagem de quintos após a edição da Lei n.º 13.302/2016, nos proventos do inativo em questão, por contrariar a disposição constante do artigo 15, § 1.º, da Lei n.º 9.527/1997;
9.3.4. comunique ao interessado a deliberação deste Tribunal e o alerte de que o efeito suspensivo proveniente da eventual interposição de recursos, junto ao TCU, não o eximirá da devolução dos valores indevidamente recebidos após a notificação;
9.4. dar ciência desta deliberação ao interessado e ao Senado Federal.

Atos de Aposentadoria do Senado Federal para fins de análise e julgamento.

Segunda Câmara

Senado Federal.

3. Interessados/Responsáveis:
3.1. Interessado: Venerando Pereira Lemos (XXX.151.281-XX).

13.1. Ministros presentes: Bruno Dantas (Presidente), Augusto Nardes (Relator), Aroldo Cedraz e Raimundo Carreiro.
13.2. Ministro-Substituto presente: André Luís de Carvalho.

AUGUSTO NARDES

Adoto como relatório o parecer do representante do Ministério Público de Contas (peça 8) :
	Trata o processo do ato inicial de aposentadoria de Venerando Pereira Lemos, ex-servidor pertencente ao quadro de pessoal do Senado Federal.
2.	A Secretaria de Fiscalização de Pessoal - Sefip - opina pela ilegalidade e negativa de registro do formulário de peça n.º 2, devido à concessão de quintos incorporados com amparo em funções comissionadas exercidas entre 8/4/1998 a 4/9/2001, o que foi considerado irregular pelo Supremo Tribunal Federal, ao apreciar o Recurso Extraordinário n.º 638.115, além da incorporação de quintos em desacordo com os parâmetros previstos na Lei n.º 8.911/1994 (pareceres uniformes de peças n.ºs 4 e 5) .
3.	Acolhemos a proposição apresentada pela unidade técnica.
4.	Além da irregularidade suscitada pela Sefip, identificamos o reajustamento da vantagem de VPNI de quintos percebida pelo inativo (composta das rubricas de VPNI de função comissionada, VPNI de GAL e VPNI de PL) , após o advento da Lei n.º 13.302/2016, que majorou a remuneração dos servidores do Senado Federal, de acordo com o contracheque anexado à peça n.º 7 dos autos.
5.	A parcela de VPNI de quintos está sujeita apenas aos reajustes gerais concedidos aos servidores públicos federais, como dispõe o artigo 15, § 1.º, da Lei n.º 9.527/1997, cujo teor reproduzimos:
"Art. 15. Fica extinta a incorporação da retribuição pelo exercício de função de direção, chefia ou assessoramento, cargo de provimento em comissão ou de Natureza Especial a que se referem os arts. 3º e 10 da Lei nº 8.911, de 11 de julho de 1994.
§ 1º A importância paga em razão da incorporação a que se refere este artigo passa a constituir, a partir de 11 de novembro de 1997, vantagem pessoal nominalmente identificada, sujeita exclusivamente à atualização decorrente da revisão geral da remuneração dos servidores públicos federais".
6.	Ademais, o Pleno do Tribunal de Contas, ao proferir o Acórdão n.º 3.223/2020, já considerou indevida a referida majoração feita pelo Senado Federal com base na Lei n.º 13.302/2016, que é norma específica aos servidores daquela casa legislativa e não tem caráter geral, não podendo, pois, ser invocada para aumentar o valor da VPNI decorrente dos quintos incorporados pelos servidores do Senado Federal.
7.	Entendemos cabível propor determinação ao Senado Federal no sentido de que retifique as parcelas de quintos incorporados pelo ex-servidor, para que voltem a corresponder aos valores originalmente pagos antes da Lei n.º 13.302/2016.
8.	Por todo o exposto, esta representante do Ministério Público de Contas reitera sua concordância com a proposta sugerida pela Sefip às peças n.ºs 5 e 6, pela ilegalidade e negativa de registro do ato de aposentadoria de Venerando Pereira Lemos (CPF n.º XXX.151.281-XX) - peça n.º 2, adicionando determinação ao encaminhamento constante do item 39 da instrução de peça n.º 4, endereçada ao Senado Federal, no sentido de que suprima os índices de reajuste aplicados à vantagem de quintos (composta das rubricas de VPNI de função comissionada, VPNI de GAL e VPNI de PL) após a edição da Lei n.º 13.302/2016, nos proventos do inativo em questão, por contrariar a disposição constante do artigo 15, § 1.º, da Lei n.º 9.527/1997.
	É o relatório.

não há.

Procuradora-Geral Cristina Machado da Costa e Silva.

PESSOAL. ATO DE APOSENTADORIA. CONCESSÃO DE QUINTOS POR FUNÇÕES COMISSIONADAS EXERCIDAS ENTRE 8/4/1998 E 4/9/2001, COM BASE EM DECISÃO ADMINISTRATIVA. ILEGALIDADE. NEGATIVA DE REGISTRO. TRANSFORMAÇÃO DOS QUINTOS EM PARCELA COMPENSATÓRIA A SER ABSORVIDA POR REAJUSTES FUTUROS. REAJUSTE DA VPNI INDEVIDO. DETERMINAÇÕES.

APOSENTADORIA (APOS)

Secretaria de Fiscalização de Integridade de Atos e Pagamentos de Pessoal e de Benefícios Sociais (Sefip).

Trata o processo de ato de concessão de aposentadoria de Venerando Pereira Lemos, ex-servidor pertencente ao quadro de pessoal do Senado Federal.
2.	A Secretaria de Fiscalização de Integridade de Atos e Pagamentos de Pessoal e de Benefícios Sociais (Sefip) demonstrou a ocorrência de irregularidade no ato em questão, referente à incorporação de vantagem pessoal de quintos/décimos, transformada em VPNI, pelo art. 62-A, da Lei 8.112/1990. Também identificou a incorporação de parcela de quintos em desacordo com os critérios da Lei 8.911/1994.
3.	Em análise, a Sefip, com a anuência do Ministério Público de Contas, propôs a apreciação pela ilegalidade dos atos. Desde já, manifesto, pelos motivos que exponho a seguir, minha concordância com o posicionamento uniforme exarado nos autos.
4.	No que diz respeito à incorporação de quintos/décimos, esta E. Corte firmou entendimento de que é irregular o pagamento de parcelas de quintos/décimos incorporadas relativas ao período 8/4/1998 a 4/9/2001 (Acórdão 2737/2019-TCU-Segunda Câmara, Rel. Min. Raimundo Carreiro) , consoante o entendimento do Supremo Tribunal Federal (STF) no Recurso Extraordinário 638.115/CE, com repercussão geral, ao qual se alinhou a jurisprudência do TCU.
5.	Em que pese a oposição de vários embargos de declaração à decisão proferida no já citado Recurso Extraordinário, alinhei-me a repetidas decisões do Colegiado no sentido de que, por se tratar de decisão tomada à unanimidade pelo Plenário do STF, esta Corte de Contas deveria dar cumprimento ao que restou decidido na tese ali fixada.
6.	Mais recentemente, em sessão ordinária de 18/12/2019, a Suprema Corte cuidou novamente da matéria, em sede de embargos de declaração e, ainda que tenha mantido o entendimento pela ilegalidade do pagamento da vantagem de quintos, modulou sua decisão para (publicado no DJe nº 113/2020, de 8/5/2020) :
	a) reconhecer indevida a cessação imediata de pagamento dos quintos quando em decisão judicial transitada em julgado;
	b) quanto às verbas recebidas em virtude de decisões administrativas, apesar de reconhecer-se sua inconstitucionalidade, (...) , determinando que o pagamento da parcela seja mantido até sua absorção integral por quaisquer reajustes futuros concedidos aos servidores;
	c) quanto às parcelas que continuam sendo pagas em virtude de decisões judiciais sem trânsito em julgado, (...) , determinando que o pagamento da parcela seja mantido até sua absorção integral por quaisquer reajustes futuros concedidos aos servidores.
7.	A posição atual do egrégio STF, destarte, me leva a refletir sobre a possibilidade desta Corte mudar seu entendimento para se alinhar à modulação feita no julgamento dos embargos de declaração em questão. 
8.	No caso em exame, a concessão se subsome à hipótese prevista na alínea b, qual seja, percepção da vantagem por força de decisão administrativa. Assim, o ato deve ser considerado ilegal, negando-lhe o registro. 
9.	Em decorrência, deve ser determinado ao órgão de origem que destaque as parcelas de quinto/décimos incorporadas com base em funções comissionadas exercidas entre 8/4/1998 e 4/9/2001 e as transforme em "Parcela Compensatória", a ser absorvida por reajustes futuros, consoante decidido pelo STF no RE 638.115/CE, sem prejuízo de apurar adequadamente os períodos de incorporação.
10.	Ressalto, ainda, que o órgão de origem deverá rever o cálculo das parcelas de quintos, na forma proposta pelo Ministério Público de Contas, "no sentido de que suprima os índices de reajuste aplicados à vantagem de quintos (composta das rubricas de VPNI de função comissionada, VPNI de GAL e VPNI de PL) após a edição da Lei n.º 13.302/2016, nos proventos do inativo em questão, por contrariar a disposição constante do artigo 15, § 1.º, da Lei n.º 9.527/1997".
	Ante o exposto, Voto no sentido de que o Tribunal adote o acórdão que ora submeto à deliberação deste Colegiado.
TCU, Sala das Sessões Ministro Luciano Brandão Alves de Souza, em 16 de novembro de 2021.
Ministro JOÃO AUGUSTO RIBEIRO NARDES 
Relator